臺灣板橋地方法院民事判決　　　　　　　 93年度訴字第778號
原　　　告　旭振企業有限公司
法定代理人　丙○○
訴訟代理人　尤榮福律師
複代理人　　乙○○
被　　　告　唯捷工程股份有限公司
　　　　　　　　　　　　Ｂ室
法定代理人　丁○○
訴訟代理人　徐正安律師
複代理人　　甲○○
上列當事人間請求給付貨款事件，經本院於民國94年1 月11日言
詞辯論終結，判決如下：
    主  文
原告之訴及假執行之聲請均駁回。
訴訟費用由原告負擔。
    事實及理由
一、程序上理由
    原告於訴狀繕本送達後，於民國93年11月26日提出民事準備
    書狀表明追加依民法第169 條表見代理之規定，請求被告負
    授權人責任，被告無異議而為本案之言詞辯論，依民事訴訟
    法第255 條第2 項之規定，應視為同意該追加，合先敘明。
二、原告起訴主張：
    (一)被告於92年6 月至8 月間向原告購買南亞管，價金共計新
      台幣（下同）415 萬2826元，惟被告已給付211 萬2049元
      後，即遲不清償餘款204 萬777 元，嗣經原告多次催討，
      被告均未置理。按民法第三百六十七條規定，買受人對出
      賣人有交付約定價金及受領標的物之義務，是被告既向原
      告購買貨物，原告亦依約交付，被告應即給付原告價金，
      惟被告遲不清償貨款，顯屬違約，為此爰依買賣契約關係
      請求被告給付。
    (二)本件系爭南亞管買賣，本即由訴外人己○○誆稱為被告代
      理人，有權決定系爭工程所有南亞管之買賣事宜，原告見
      系爭工程確為被告所承包，送貨地點亦均送至工程地點，
      遂信己○○確有權代理被告公司為此買賣契約，且因原告
      載明被告為受貨人之送貨單暨相對人為被告之發票向被告
      請款，亦均獲付款，而未聞被告表示任何意見，而系爭發
      票亦經被告登帳報稅。致使原告更加深信系爭買賣並無代
      理權瑕疵之問題。己○○前揭行為倘為無權代理，則被告
      前揭收受貨物、送貨單，並將發票登帳報稅之行為，益證
      其已明知己○○無權代理之事實，竟未為任何反對之表示
      ，依民法第169條之規定，被告自仍應負授權人之責任。
    並聲明：(一)被告應給付原告204 萬777 元，及自支付命令送
    達翌日起至清償日止，按年息百分之五計算之利息。(二)原告
    願供擔保請准宣告假執行。
三、被告則以：
    (一)被告否認與原告間有買賣契約關係存在：原告係訴外人台
      灣鶴發機電實業公司（下稱鶴發公司）之下包廠商，其所
      提供之南亞管貨品，係鶴發公司向其購買，而非被告，據
      此，被告否認與原告間有買賣契約關係存在，原告應就其
      與被告間存有貨品買賣關係舉證以實其說。蓋果如原告所
      陳，係被告向其購買貨品，然原告前所呈準備書狀後附證
      物之出貨單上之客戶名稱，為何係鶴發公司而非被告，且
      貨品收貨人均係鶴發公司之人員，此顯證向原告購買貨品
      者係鶴發公司，應無疑異。原告聲稱被告就該貨款已給付
      211 萬2040元，然依原告前所附請款單，其抬頭亦均係鶴
      發公司，又於原告所開具之發票，買受人確係鶴發公司，
      於此即得推論此全然與被告無涉，與原告間具貨品買賣契
      約關係者係鶴發公司，並非被告。事實上，原告此次訴訟
      所請求金額之205 萬8500元業已取得鶴發公司為發票人所
      開具票據，並亦開出同額以鶴發公司為抬頭之發票，顯然
      契約當事人為鶴發公司與原告，兩造間無契約關係存在至
      明。實則本件工程之承攬情形係由台電公司發包由被告承
      攬，被告再交由訴外人麟瑞科技股份有限公司（下稱麟瑞
      公司）轉由鶴發公司承作，而麟瑞公司並已給付鶴發公司
      1 億4380萬元之工程款，故原告主張係被告向其購買南亞
      管，委不足採。
    (二)己○○並非被告公司之代理人或表見代理人：鶴發公司於
      81年間即已設立，當時至今己○○即為鶴發公司股東，並
      兼鶴發公司之經理，故己○○所代表者為鶴發公司，非被
      告公司。又表見代理者，乃以自己之行為表示以代理權授
      與他人或知他人表示為其代理人不為反對表示者，對於第
      三人應負授權人之責。然被告並無任何行為表示授與他人
      代理權，而己○○對外是以何種名義為之，被告均無所悉
      ，顯然認被告應負表現代理之責。被告係受業主即台電公
      司之壓力，被迫與鶴發公司之下包廠商為和解，而和解書
      之內容均是表明係代鶴發公司向下游廠商和解，並無承認
      與該等廠商間有何契約關係存在。至於信緯塑膠有限公司
      （下稱信緯公司）對被告取得執行名義部分，係因當初係
      信緯公司之支付命令於93.4.6之送達地址為「台北縣三重
      市○○路○段八九號十樓B 室」，然當時被告公司早已遷
      址至「台北縣三重市○○○街273 號4 樓」，與大樓管委
      會並無委任關係存在，其之送達顯不合法。顯然並非被告
      不為異議，係因不知他人收受致支付命令確定。因與信緯
      公司商議和解，故對信緯公司暫不為訴訟，非因此而承認
      與信緯公司間有契約關係存在。況縱被告與信緯公司間有
      契約關係存在，亦非因此即認與原告間有契約關係存在。
    並聲明：(一)原告之訴駁回。(二)如受不利判決，被告願供擔保
    免為假執行。
四、兩造不爭執之事實為：
    原告自92年6 月至同年8 月間有陸續交付南亞管多批至被告
    所承攬上開台灣電力公司台北西區營業處「九十二年甲工區
    ○○○路工程」（下稱台電配電工程）之工地，迄尚有204
    萬777 元之貨款未獲給付。
五、本件經依民事訴訟法第271 條之1 準用同法第270 條之1第1
    項第3 款規定，整理並協議簡化爭點後，兩造同意本件之爭
    點為：(一)被告是否於92年6 月至8 月間有向原告購買系爭南
    亞管，尚積欠貨款204 萬777 元未給付？另原告於93年11月
    26日提出民事準備書狀表明追加依民法第169 條表見代理之
    規定，請求被告負授權人責任，被告無異議而為本案之言詞
    辯論，並否認有表見代理之事實，抗辯不應負授權人責任，
    則本院自應就(二)被告就系爭南亞管之買賣，是否應對原告負
    表見代理責任？併予審究。兩造於本院94年1 月11日同意就
    上開爭點為言詞辯論，茲就上開爭點審究如下。
六、關於「(一)被告是否於92年6 月至8 月間有向原告購買系爭南
    亞管，尚積欠貨款204 萬777 元未給付？」之爭點部分：
    (一)按民事訴訟如係由原告主張權利者，應先由原告負舉證之
      責，若原告先不能舉證，以證實自己主張之事實為真實，
      則被告就其抗辯事實即令不能舉證，或其所舉證據尚有疵
      累，亦應駁回原告之請求。又請求履行債務之訴，除被告
      自認原告所主張債權發生原因之事實外，應先由原告就其
      主張此項事實，負舉證之責任，必須證明其為真實後，被
      告於其抗辯事實，始應負證明之責任，此為舉證責任分擔
      之原則（最高法院17年上字第917 號、43年台上字第377
      號判例參照）。準此，如原告主張有買賣契約關係存在請
      求給付價金，自須就該買賣契約關係確係存在乙節，負證
      明之責。
    (二)上開台電配電工程係由被告所承攬乙節，為兩造所不爭執
      ，被告並於92年2 月17日與麟瑞公司簽訂合作契約書，約
      定由麟瑞公司出具上開工程履約保證金1400萬元，並協助
      被告公司自銀行取得融資貸款歸還此保證金，工程之施工
      則由麟瑞公司與鶴發公司另立工程承作契約辦理。麟瑞公
      司並據以於92年5 月16日與鶴發公司簽訂工程發包合約書
      之事實，業據被告提出合作契約書、工程發包合約書之影
      本各一份附於本院卷第125 頁至第153 頁可憑。而麟瑞公
      司就上開工程業已支付鶴發公司1 億4380萬元之工程款乙
      節，亦據被告提出支票之影本九紙附於本院卷第154 至第
      163 頁可憑，則被告抗辯：上開台電配電工程，原係由己
      ○○等人所實際經營之被告公司向台電公司所承攬，並交
      由己○○等人亦參與經營之鶴發公司實際負責施工，但因
      鶴發公司資金不足，乃商由麟瑞公司借款與鶴發公司以為
      融通，惟麟瑞公司為確保其權益，乃出資買下被告公司之
      經營權，己○○等人並退出被告公司之經營等語，即非不
      可採信。上開工程既已由麟瑞公司再轉包予鶴發公司施作
      ，則向原告訂購南亞管者，是否為未實際負責施工之被告
      ，已非無疑問；
    (三)原告就其主張兩造間就系爭南亞管有成立買賣關係，固據
      提出出貨單之影本14紙、請款單之影本4 份為證，惟上開
      出貨單及發票，均係原告片面所製作，已難據為被告有向
      原告購買南亞管之認定，且
      1.原告所提出附於本院卷第27、28頁之請款單4 紙，其客
        戶名稱係記載「台灣鶴發機電實業公司（唯捷）」或「
        台灣鶴發公司（唯捷─擴葉）」，又附於本院卷第31、
        32 、33 、34、35頁下方之出貨單9 紙，其上客戶名稱
        均記載「台灣鶴發機電實業公司（唯捷）」或「台灣鶴
        發公司（唯捷─擴葉）」，則上開南亞管究係鶴發公司
        或係被告公司所訂購，已非無疑問；再參以本院卷第48
        頁所附原告用以請領92年7 、8 月份貨款之統一發票，
        其買受人係記載「台灣鶴發機電實業有限公司」，又上
        開工程係由鶴發公司實際施工，亦有如前述，另原告自
        承本件係由己○○向其訂購貨品時有表明鶴發公司與被
        告係同一公司，益見己○○係以鶴發公司之名義向原告
        訂購系爭南亞管。而經本院依職權函調鶴發公司自設立
        以來之登記資料，己○○自鶴發公司設立以來即為鶴發
        公司之股東，此有經濟部中部辦公室93年12月6 日經（
        93）中辦三字第09330956380 號函附鶴發公司設立及歷
        次變更登記事項卡資料影本一份附於本院卷第100 頁至
        第115 頁可憑。則被告抗辯向原告訂購系爭南亞管者係
        鶴發公司，即非不可採信。
      2.又原告所提附於本院卷第29頁、30頁上方、35頁上方之
        出貨單計4 紙固記載客戶名稱為「唯捷工程有限公司」
        ，其上並經署名「賈忠智」、「簡正雄」、「邱鎮成」
        之人分別簽收，惟被告否認該「賈忠智」、「簡正雄」
        、「邱鎮成」等人係其所僱用或授與代理權之人，則自
        應由原告就該「賈忠智」等人，係為被告所僱用或授與
        代理權之人，負證明之責。惟原告就此並未舉證以為證
        明，則上開出貨單自難資為原告有利之認定。
      3.原告雖另提出出貨單之影本14紙及發票4 紙，作為被告
        有向其訂購系爭南亞管之證明，惟依本院卷第55至61頁
        所附14紙出貨單，其出貨日期為92年2 月14日、同年2
        月27日、3 月14日、4 月26日、4 月29日、5 月21日；
        另本院卷第62至第63頁所附統一發票，則均係92年1 、
        2 月份，均無從資為被告於92年6 至8 月間有向原告購
        買系爭南亞管之證明。
    (四)原告雖又主張：己○○自稱係被告之業務代表，其係經己
      ○○指示，稱鶴發公司與被告公司乃同一公司，並要求嗣
      後送貨單及發票抬頭均改為鶴發公司名義等情，固舉證人
      即原告業務代表戊○○為證，並提出傳真信函之影本一紙
      為證。惟被告向台電公司承攬上開配電工程後，即交由鶴
      發公司承作，因鶴發公司欠缺資金，乃向麟瑞公司借款，
      而麟瑞公司為保證其權益，乃於92年間出資買下被告公司
      之經營權，己○○等人並退出被告公司之經營等情，有如
      前述，則於麟瑞公司於92年間出資受讓被告公司原股東之
      出資額取得被告公司之經營權後，己○○已無代理被告公
      司之權限。再者，依證人戊○○於本院93年11月26日言詞
      辯論期日到場證述「我只有幫忙原告處理買賣電力管的事
      宜，沒有任職於原告公司也沒有領薪水，公司有賺錢的時
      候我就抽一點傭金。」、「當時是由被告的己○○直接打
      電話跟我叫貨，之前己○○也跟我叫過貨，他們從九十一
      年開始就有陸續的叫貨。己○○跟被告有何關係我不知道
      ，但是他都是用被告的名義跟我叫的。」、「有聽過這個
      名字，臺灣鶴發是被告的下包，己○○與臺灣鶴發有什麼
      關係我不知道。」、「他跟我叫貨的時候我就叫原告的小
      姐與唯捷聯絡。至於請款與發票是否原告公司的小姐直接
      與己○○聯繫我就不清楚。」等語（參見本院93年11月26
      日言詞辯論筆錄），僅足證明己○○自92年2 月間起曾以
      被告公司名義向原告訂購貨品，尚無從資為就系爭買賣己
      ○○係經被告僱用或授與代理權之認定。又依本院卷第64
      頁所附傳真信函「會計小姐您好：爾後發票請開立：抬頭
      ：台灣鶴發機電實業有限公司編號00000000，如有不便，
      敬請見諒！唯捷工程有限公司」之記載，其上並無文書製
      作人之署名，實無從資為己○○係被告之受僱人或授與代
      理權之人之認定依據。此外，原告就己○○有權代理被告
      公司乙節，並未再舉證以為證明，則其主張己○○係代理
      被告向原告訂購貨品，自難採信。
    (五)原告又另主張就上開台電配電工程，己○○也有以被告名
      義向訴外人光達化工有限公司（下稱光達公司）、信緯公
      司等廠商訂購貨品，被告均未否認該債務之存在等語，惟
      被告係因鶴發公司未支付廠商貨款，廠商至工地爭執，業
      主台電公司乃要求被告負責處理，乃與鶴發公司之下包廠
      商光達公司和解乙節，業據被告陳明，而依本院卷第108
      頁所附被告與光達公司所簽立之和解書記載「立協議書人
      唯捷工程股份有限公司（以下簡稱甲方）與光達化工有限
      公司（以下簡稱乙方）就有關台灣鶴發機電實業有限公司
      （以下簡稱鶴發公司）因協力甲方承作台灣電力公司台北
      西區營業處（以下簡稱台電）九十二年甲工區○○○路工
      程款，積欠乙方款項事宜，雙方簽立本協議約定條款如下
      ：鶴發公司所積欠乙方之款項，乙方同意由甲方先行墊付
      ‧‧‧‧甲方就前項墊付乙方向之給付方式如下：‧‧‧
      」，表明被告係就鶴發公司積欠光達公司之款項，同意代
      為清償，並未承認與光達公司間有何契約關係存在。又信
      緯公司有聲請本院於93年3 月31日以93年度促字第13522
      號對被告核發支付命令，並經確定在案，固有支付命令及
      確定證明書之影本各一份在卷可憑。惟依該支付命令所記
      載被告公司之營業所及其法定代理人丁○○之住所之地址
      均為「台北縣三重市○○路○ 段89號10樓B 室」，與本院
      93 年 促字第5011號支付命令卷所附公司基本資料查詢所
      示被告之營業所係設於「台北縣三重市○○○街273 號4
      樓」之址確有不符，則被告抗辯：係因上開支付命令於
      93.4.6 之
      十樓B 室」，然當時被告公司早已遷址至「台北縣三重市
      ○○○街273 號4 樓」，與大樓管理委員會並無委任關係
      存在，其送達顯不合法。被告係因不知管理員代收致無法
      聲明異議等語，即堪採信。是上開事實，亦難資為被告不
      利之認定。
    此外，原告就被告有授權己○○向其購買系爭南亞管，並未
    再舉證以為證明，則其主張被告應負給付貨款之責任，自難
    信為真實。
六、關於「(二)被告就系爭南亞管之買賣，是否應對原告負表見代
    理責任？」之爭點部分：
    (一)按由自己行為表示以代理權授與他人或知他人表示為其代
      理人而不為反對之表示者，對於第三人應負授權人之責任
      。但第三人明知其無代理權或可得而知者，不在此限，」
      民法第169 條定有明文，是以本人應負表見代理之責任，
      必須該當法律行為係（無權）代理之行為，始足當之，此
      觀諸上開規定內容自明。
    (二)原告雖主張系爭南亞管買賣，本即由己○○誆稱為被告代
      理人，有權決定系爭工程所有南亞之買賣事宜，原告見系
      爭工程確為被告所承包，送貨地點亦均送至工程地點，遂
      信己○○確有權代理被告公司為此買賣契約，且因原告送
      交之ＰＶＣ管，確均係施用於系爭工程，且原告初以其上
      載明被告為受貨人之送貨單暨相對人為被告之發票向被告
      請款，亦均獲付款，而未聞被告表示任何意見，而系爭發
      票亦經被告登帳報稅。致使原告更加深信系爭買賣並無代
      理權瑕疵之問題。己○○前揭行為倘為無權代理，則被告
      前揭收受貨物、送貨單，並將發票登帳報稅之行為，益證
      其已明知己○○無權代理之事實，竟未為任何反對之表示
      ，依民法第169 條之規定，被告自仍應負授權人之責任等
      語。惟依原告所提附於本院卷第55至61頁、出貨日期為92
      年2 月14日、同年2 月27日、3 月14日、4 月26日、4 月
      29日、5 月21日之出貨單，其客戶名稱均係記載「唯捷工
      程有限公司」，另原告所提附於本院卷第62至第63頁、92
      年1 、2 月份之統一發票，買受人亦係記載「唯捷工程有
      限公司」，惟就系爭92年6 至8 月間所訂購之南亞管，原
      告所出具附於本院卷第27、28頁之請款單4 紙，其客戶名
      稱則係記載「台灣鶴發機電實業公司（唯捷）」或「台灣
      鶴發公司（唯捷─擴葉）」；又附於本院卷第31、32、33
      、34、35頁下方之出貨單9 紙，其上客戶名稱亦係記載「
      台灣鶴發機電實業公司（唯捷）」或「台灣鶴發公司（唯
      捷─擴葉）」，雖有以括號註記「唯捷」，但已係以鶴發
      公司為買受人。另原告用以請領系爭92年7 、8 月份貨款
      之統一發票，其買受人係記載「台灣鶴發機電實業有限公
      司」，此亦有統一發票之影本2 紙附於本院卷第48頁可憑
      ，與前逕記載被告公司為買受人之情有間。再佐以原告主
      張己○○有告以鶴發公司與被告係同一公司等語，足認己
      ○○就系爭南亞管應係以鶴發公司之名義向原告訂購，否
      則即無再特別告以鶴發公司與被告之關係，此並應為原告
      所明知。己○○就系爭南亞管既係以鶴發公司之名義向原
      告所訂購，並為原告所明知，自不生己○○有（無權）代
      理被告之外觀存在。是原告主張就系爭南亞管買賣，己○
      ○有誆稱係代理被告所為，被告應負表見代理責任，不足
      採取。
    (三)己○○就系爭南亞管既係以鶴發公司名義與原告締約，並
      不存有代理被告締約之外觀，則原告另聲請本院命被告提
      出其與台電公司之合約，以證明被告與台電公司有約定不
      得向第三人購買土材，其有信賴外觀，即無必要，附此敘
      明。
七、綜上，原告既無法舉證證明被告就系爭南亞管有授權己○○
    與原告成立買賣契約，而就系爭南亞管買賣己○○係以鶴發
    公司名義與原告締約，亦經認定如前，則己○○亦無（無權
    ）代理被告與原告成立買賣契約之行為，則原告主張依買賣
    契約關係及民法第169 條之規定，請求被告給付貨款204 萬
    777 元，及自支付命令送達翌日起至清償日止，按年息百分
    之五計算之利息，即無理由，應予駁回。
八、原告之訴既經駁回，其假執行之聲請亦因訴之駁回而失所附
    依，爰併予駁回之。
九、本案事證已臻明確，兩造其餘主張陳述及所提之證據，經審
    認後認無礙勝負之判斷，爰不一一論列，附此敘明。
十、結論：原告之訴為無理由，依民事訴訟法第78條，判決如主
    文。
中　　華　　民　　國　　94　　年　　1 　　月　　25　　日
                  民事第三庭    法　官　陳麗玲
以上正本係照原本作成
如對本判決上訴，須於判決送達後20日內向本院提出上訴狀
中　　華　　民　　國　　94　　年　　1 　　月　　25　　日
                            書記官　顧嘉文
